臺灣高等法院刑事判決
111年度上訴字第2841號
上  訴  人  臺灣臺北地方檢察署檢察官
被      告  郭清源



上列上訴人因被告傷害案件，不服臺灣臺北地方法院111年度審
訴字第130號，中華民國111年5月24日第一審判決（起訴案號：
臺灣臺北地方檢察署110年度偵字第26214號），提起上訴，本院
判決如下：
    主  文
上訴駁回。
    理  由
一、公訴意旨略以：被告郭清源於民國110年8月5日14時40分許
    ，在臺北市○○區○○○路000巷0號旁，與告訴人陳瓊娥發生爭
    吵，竟基於傷害他人身體之犯意，徒手攻擊陳瓊娥，致陳瓊
    娥倒地撞擊牆壁，因而受有頭部擦傷之傷害。因認被告所為
    ，係犯刑法第277條第1項之傷害罪嫌等語。
二、犯罪事實應依證據認定之，無證據不得認定犯罪事實；又不
    能證明被告犯罪者，應諭知無罪之判決，刑事訴訟法第154
    條第2項、第301條第1項分別定有明文。又犯罪事實之認定
    ，應憑真實之證據，倘證據是否真實尚欠明確，自難以擬制
    推測之方式，為其判斷之基礎；而認定犯罪事實之證據係指
    足以認定被告確有犯罪行為之積極證據而言，該項證據自須
    適合於被告犯罪事實之認定，始得採為斷罪之資料，最高法
    院53年台上字第656號著有判決先例。且刑事訴訟上證明之
    資料，無論為直接或間接證據，均須達於通常一般之人均不
    致有所懷疑，而得確信其為真實之程度，始得據為有罪之認
    定，若其關於被告是否犯罪之證明未能達此程度，而有合理
    懷疑之存在，致使無從形成有罪之確信，根據「罪證有疑，
    利於被告」之證據法則，即不得遽為不利被告之認定，亦有
    最高法院76年台上字第4986號判決先例可參。又刑事訴訟法
    第161條第1項規定：檢察官就被告犯罪事實，應負舉證責任
    ，並指出證明之方法。因此，檢察官對於起訴之犯罪事實，
    應負提出證據及說服之實質舉證責任。倘其所提出之證據，
    不足為被告有罪之積極證明，或其指出證明之方法，無從說
    服法院以形成被告有罪之心證，基於無罪推定之原則，自應
    為被告無罪判決之諭知，最高法院92年台上字第128號著有
    判決先例可資參照。此外，依刑事訴訟法第154條第2項規定
    ，有罪判決書理由內所記載認定事實所憑之證據，須經嚴格
    證明之證據，在無罪判決書內，因檢察官起訴之事實，法院
    審理結果認為被告之犯罪不能證明，所使用之證據不以具有
    證據能力之證據為限，故無須再論述所引有關證據之證據能
    力（最高法院100年度台上字第2980號判決意旨參照）。
三、公訴意旨認被告涉犯傷害罪嫌，係以告訴人於警詢、偵訊中
    之證述；證人徐依玲、張子恆於警詢、偵訊中之證述；告訴
    人之馬偕紀念醫院診斷證明書；被告於警詢、偵訊中陳述為
    其論據。
四、訊據被告固坦承於案發時、地與告訴人發生爭執之情，惟堅
    詞否認有何傷害告訴人之犯行，辯稱：案發時地，告訴人有
    先打我，先罵我，又揮拳，我被打到之後，她又再打第二拳
    ，我有撥開，我是用手揮，她第一拳打到我右邊胸部，她第
    二拳打過來之前我的手就揮，要撥開，因為我會怕，不知道
    她要做什麼，我撥的時候有碰到她的手，撥開之後我就往旁
    邊撤，她沒有跌倒，她又要攻擊我，但沒有碰到我，我就往
    後跑，跑到巷子口，我用餘光看到感覺她往下降，蹲下去了
    ，我出去的時候，我就跟她講有什麼話出來講，警察在旁邊
    就說他來處理，警察過來的時候我就跟警察進去，告訴人就
    蹲在摩托車的前面等語。
五、經查：
  ㈠告訴人陳瓊娥於110年8月5日下午3時13分許，前往臺灣基督
    教長老教會馬偕醫院財團法人馬偕紀念醫院（下稱馬偕紀念
    醫院）急診，告訴人主訴「剛剛被鄰居推去撞牆，現頭痛」
    ，經醫師診斷後記載「S0091XA：頭部未明示部位擦傷之初
    期照護」，並在急診室現場由院內人員協助拍攝右臉頰眼睛
    下方近顴骨處有1瘀斑等情，有告訴人之馬偕紀念醫院乙種
    診斷證明書（見北檢110年度偵字第26214號卷《下稱偵26214
    卷》第35頁）、馬偕紀念醫院111年1月24日馬院醫急字第111
    0000447號函及所附之告訴人急診病歷、傷勢照片2張（見原
    審卷第29至39頁）附卷可稽。是以告訴人於馬偕醫院急診時
    有受傷之事實，堪予認定。
　㈡至告訴人受有上開傷勢之原因，是否遭被告故意傷害之疑義
    ：
　　⒈業據告訴人⑴於警詢中指訴：110年8月5日14時30分許，因
      我發現我裝的郵箱不見而報警，警察叫我先到臺北市○○○
      路000巷0號現場等，我就先騎機車到現場等警察，警方到
      場之前，我與被告起口角，被告有甩我巴掌，還掐我脖子
      ，抓我的頭去撞牆壁，我就坐在地上哭了，不久警方到現
      場，過程中我沒有出手反擊等語（見偵26214卷第21至23
      頁）。⑵於偵訊中證稱：我因在臺北市○○○路000巷0號牆壁
      上釘1個信箱，因信箱不見，我去報警，就先去現場等巡
      邏員警，被告當時要騎機車從巷子出來，騎出來時有卡到
      我，我就對被告說你是瞎子喔，被告就抓著我的脖子去撞
      右邊的牆，又把我甩到左邊的牆，還說這是他家的地等語
      （見偵26214卷第76至77頁）。⑶於原審交互詰問過程先稱
      ：當天被告先徒手打我，然後把我抓去撞右側牆壁，之後
      被告掐著我的脖子再把我甩到左邊神明桌那邊地上，我就
      撞到該處他人放的木梯、椅子的物品。（經提示偵26214
      卷第83頁現場照片後稱）被告把我從機車上揪下來後，先
      打我巴掌，就揪著我的脖子推我去撞牆，是去撞左上方照
      片4輪餐車處的牆壁（偵26214卷83頁左上照片），再推我
      去撞放置紅色玩具車處的牆壁，被告是用甩的，我沒有力
      量可以抗拒，被告推我撞牆2次，第2次撞牆，被告是用雙
      手把我推滾到另一邊牆去撞牆，抓住我的脖子推我去撞牆
      ，造成我臉頰受傷，因為牆上有些突出物，類似打地基用
      的大釘子，被告當時推我的力量很大，把我壓的連頭都抬
      不起來，當時我整個臉頰都很痛，我有找兒子陪我去醫院
      驗傷，我兒子還告訴我脖子上有2個拇指的掐痕在，我腳
      也有受傷，是被告踹的等語；復改稱：當天發現信箱被拆
      掉不見，報警後警方叫我先回現場等待，我就把機車停放
      巷口處，人側坐在機車座位上，被告從該條巷子騎機車出
      來，巷子很寬，被告故意騎車拐到我膝蓋處，但膝蓋沒有
      受傷，我當時就罵被告是瞎子，被告很生氣衝過來像抓小
      雞一樣用左手掐住我後腦杓很大力壓著我把我從機車上揪
      下來，就以右手握拳打我右側臉頰，再把我推去撞牆，（
      法官問：被告如何以右手打你右側臉頰？改稱）被告是用
      左手打我右邊，被告用左手先打我嘴巴（法官問：被告左
      手是否抓住你脖子後面？改稱）現在我只知道被告抓我、
      打我而已，我要回想一下（改稱）被告下車後用左手揪著
      我的脖子，用右手打我右邊臉頰（法官問：被告用右手如
      何打你右臉頰？改稱）被告用右手打我左邊臉頰才對，（
      改稱）應該是左邊臉頰，然後就把我掐著直接推我去撞牆
      ，我右臉頰顴骨、右手肘有撞到牆壁，手肘沒有受傷，我
      坐在地上哭，被告還用左腳踹我左小腿骨處，我腳有瘀青
      ，之後被告又用左手五指抓著我左邊肩膀衣服，整個衣服
      被揪起來，然後被告把我甩到左上角照片娃娃車那邊，事
      發當時沒有娃娃車，我的腹部、手臂都有撞到當時放在現
      場的木梯、椅子，我就跌到地上，但我腹部、手臂也都沒
      有受傷，僅有一點痛等語（見原審卷第66至74頁）。
　　⒉細繹告訴人之上開指訴、證述遭被告傷害過程，顯有下列
      不一致：
　　　⑴告訴人於警詢中指訴遭被告甩巴掌，之後被掐住脖子抓
        著頭去撞牆壁云云（見偵26214卷第22頁）。嗣於偵訊
        中改稱：我罵被告是瞎子，被告就抓著我的脖子去撞右
        邊的牆，又把我甩到左邊的牆云云（見偵26214卷第76
        頁）。則究竟撞牆壁部分是撞1次或撞2次？撞牆之前有
        無先遭被告打巴掌？可見告訴人所述情節顯然不同。
　　　⑵證人即告訴人於原審交互詰問中，先稱遭被告抓去撞牆
        ，再掐著脖子甩到左邊地上，撞到該處放置的木梯、椅
        子等語；復改稱：被告先將其從機車上揪下來，就對其
        徒手打巴掌，並把人先推去撞右邊牆壁再甩到左邊有放
        娃娃車那邊撞牆等語，可見證人是否有遭被告甩巴掌，
        其前後陳述亦不一致。
　　　⑶再者，告訴人指訴遭被告毆擊部位、情狀，告訴人先稱
        ：遭被告徒手打巴掌，改稱：被告以右手握拳打其右臉
        頰，再改稱：被告用左手打右臉頰，復改稱：用左手打
        嘴巴等語。經法院確認告訴人之真意後，告訴人則稱：
        被告左手揪住其脖子，用右手打右臉頰等語。倘若證人
        即告訴人果真遭被告毆擊，理當明確知悉其身體、四肢
        、頭部之何部位遭毆打，然其於偵訊中均無相關之此陳
        述，迄至原審交互詰問程序中始稱有上開多種情狀、真
        意不明之遭被告毆擊情事，告訴人之陳述不一，實難盡
        信。
　　　⑷此外，告訴人所稱遭傷害過程，其曾經指訴遭被告以甩
        巴掌方式、以手握拳方式毆擊等方式，及被告有大力壓
        著告訴人脖子抓去撞牆壁，再揪住肩膀處衣物方式等2
        次撞擊牆壁，前後有2次撞牆情形，致告訴人頭部撞到
        牆壁如打地基用的大釘子、身體腹部處另撞擊到放置牆
        邊的木梯、木椅等硬物，最後摔倒在地時又遭被告以腳
        踢踹左腳小腿處，則告訴人臉部、身體、四肢等處均遭
        被告多次重擊毆打，並撞擊牆壁、木梯、木椅，倒地後
        還遭被告以腳踢踹小腿部等情狀。然對照前開診斷證明
        書記載「頭部未明示部位擦傷」，及急診病歷上關於病
        患主訴部分紀錄：「剛剛被鄰居推去撞牆，現頭痛」，
        並紀錄被告意識狀態清醒、呼吸狀態順暢、皮膚徵象正
        常，急診病歷下方有關紀錄受傷部分人形圖部分則均空
        白，且告訴人在醫院中所拍攝之受傷照片，右臉頰眼尾
        下方顴骨有1小淤痕，而眼睛、鼻子、嘴巴、額頭、臉
        、頭部、身體前後部分頸部、手、腳四肢、臀部等部位
        均無任何擦、挫傷或瘀青等傷害。可見告訴人所指訴、
        證述上情，核與醫院之紀錄不符。
　　　⑸至證人即告訴人於偵訊中所提出受傷照片2張（見偵2621
        4卷第82頁）乙節，因照片上均無拍攝日期，其中1張為
        他人協助證人拍攝頭部（臉部）部分照片，照片顯示左
        臉顴骨處有淤痕，另1張照片則僅拍攝腳部，左腳小腿
        部位呈紅色狀態，並未拍攝臉部部分，無從得知為何人
        雙腳？且無特殊特徵可供查核，顯難驟認，是證人即告
        訴人所提上開受傷照片，不足作為不利於被告之認定。
　　　⑹從而，證人即告訴人之上開所指訴、證述遭被告傷害過
        程、情狀，不僅有前後不一、矛盾，且與所提出診斷證
        明書、急診病歷、照片所載亦有不符之情，是證人即告
        訴人前開所述，顯有疑義，難以採信。
　㈢復據證人即當日到場處理員警張子恆證稱：我事發當時任職
    於臺北市政府警察局中山分局中山二派出所警員，於110年8
    月5日先接獲告訴人報案稱郵箱被竊，我們員警就到現場去
    瞭解，到現場有找到告訴人所講的信箱，就沒有竊盜情事，
    我們員警就離開，之後巡邏後再到該巷口，有聽見爭執糾紛
    的聲音，我就過去看，現場是告訴人坐在地上，被告站立在
    巷口，告訴人倒地位置在偵26214卷第83頁左上角照片中機
    車後方位置，其實不在相片畫面中，且我到現場時告訴人的
    機車斜停放在巷口，所餘位置人可以通過，但機車無法通過
    ，當時我見告訴人坐在地上，說她被推倒，告訴人並沒有說
    被掐著脖子、撞牆壁，僅說被推倒，現場我有檢視告訴人四
    肢、頭、臉等部位，並無明顯外傷，也會問告訴人哪裡受傷
    、哪裡痛等，當下有看告訴人臉部眼睛並沒有紅腫情形等語
    （見偵26214卷第99至100頁，原審卷第76至77頁），是據上
    開證人張子恆所述對照證人陳瓊娥所述遭被告傷害之情，不
    僅所稱倒地位置、傷害方式及有無受傷之情等，明顯不同，
    益徵證人即告訴人所證述遭被告傷害過程、受傷部位及傷勢
    情形等，顯有不實而無足憑採。
　㈣再查，證人即被告之妻徐依玲於警詢、偵訊及原審證稱：當
    天我在現場，因我與被告要出門，被告進入巷子騎機車，我
    在巷子外面等被告騎車出來，告訴人坐在機車上背對我，我
    聽見被告騎機車出來聲音，後來就聽見告訴人大聲罵髒話，
    並看到告訴人有把腳踢出去的動作，接著聽見告訴人說「你
    眼睛瞎了喔」，我就看到被告所騎機車車頭晃一下，之後被
    告將機車騎出來停好車後走向告訴人，告訴人就說「要怎樣
    、你要打架喔」，告訴人就出拳往被告胸口處打下去，之後
    要出第2拳，被告手有撥一下，就是往上揮的動作，並沒有
    揮到告訴人臉部或頭部，我看到告訴人身體有晃一下，告訴
    人有倒在地上，我就趕快走過去，看到告訴人蹲在地上，我
    就去扶告訴人，但告訴人不讓我扶，我就站起來，轉身就看
    到警方站在我身後，我去扶告訴人時，並未看到告訴人臉部
    或頭部有何受傷情形，我也沒有看到陳瓊娥所說被告傷害她
    行為等語（見偵26214卷第17至18、78頁，原審卷第80頁）
    。是證人徐依玲前開證詞內容，關於告訴人蹲或坐在地上之
    位置，核與證人張子恆所述大致相符，可徵證人徐依玲此部
    分所陳顯無臨訟編造，或特意廻護被告之情，應屬可採。
  ㈤另佐以被告所提出原審法院111年度易字第207號刑事不受理
    判決，公訴意旨略以：告訴人陳瓊娥與石哲豪及少年石OO等
    人，於110年8月8日10時48分許，基於毀損犯意聯絡，攜長
    梯、竿子至臺北市○○區○○○路000巷0號前，由告訴人指揮石
    哲豪、石OO2人架著長梯，由石哲豪持竿子爬上長梯敲落蘇
    進雄裝設監視器鏡頭，致該2監視器鏡頭均摔毀，而認陳瓊
    娥另涉犯毀損罪，嗣因蘇進雄撤回該案告訴，而由原審法院
    諭知不受理判決，有該判決書在卷可按（見原審卷第101至1
    02頁）。倘若告訴人陳瓊娥於110年8月5日遭被告毆擊受傷
    ，本可指明員警調閱上開監視錄影畫面以還原案發現場
　　，豈會指揮親友打下監視器鏡頭方式取得監視器？是以，告
    訴人陳瓊娥此部分所為，顯與常情相悖。
六、綜上所述，本件告訴人於案發後前往醫院急診驗傷時，雖有
    頭部未明示部位擦傷之情，然除告訴人片面且前後證述顯有
    不一、矛盾及與常情迥異之瑕疵指訴、證述外，並無其他補
    強證據足以擔保其所指訴之其前開傷勢係被告故意傷害所致
    乙情為真實，且證人徐依玲、張子恆所證述部分，亦不足認
    被告有故意傷害告訴人之行為，依前開說明，自不得僅以證
    人陳瓊娥所為不利於被告之指訴，及告訴人提出之診斷證明
    書作為被告有罪之證據；本案公訴人認被告涉犯傷害罪嫌，
    所提出之證據或指出之證明方法，於訴訟上之證明，顯尚未
    達於通常一般之人均不致有所懷疑，而得確信其為真實之程
    度，揆諸前揭說明，即屬不能證明被告犯罪，自應為被告無
    罪之諭知。
七、駁回上訴之理由
　㈠原審因認被告被訴刑法第277條第1項之傷害罪嫌，核屬不能
    證明，而為無罪之諭知，尚無違誤。　　
　㈡檢察官上訴意旨：依據告訴人於警詢及偵查中之證述，核與
　　被告於警詢、偵訊中均稱：用手撥開告訴人的揮擊，撥開後
    告訴人就不穩跌倒（見字26214卷第14、77頁），復於原審
    不否認出手撥開告訴人的揮擊，僅辯稱撥開時告訴人沒有跌
    倒云云（參原審卷第46至47頁）。證人張子恆於偵查及審理
    中證稱：告訴人說她被打了等語。又案發地點巷弄寬度僅1.
    5公尺，被告於狹窄之巷弄間出手揮擊告訴人，致告訴人重
    心不穩跌倒，撞擊巷弄兩側牆壁而受有頭部擦傷之傷害，衡
    予常情無違，亦與告訴人提出之診斷證明書所載相符，原判
    決認事用法尚嫌未洽，爰依法提起上訴等語。
　㈢經查：
　　⒈告訴人之前後指訴、證述不一致，且核與診斷證明書、病
      歷資料、急診照片之傷勢部位不符；而告訴人向證人即員
      警張子恆自稱：被打了云云，仍屬告訴人之指訴範圍，均
      難採酌。　　　
　　⒉復經證人即員警張子恆證稱：現場我有檢視告訴人四肢、
      頭、臉等部位，並無明顯外傷，也會問告訴人哪裡受傷、
      哪裡痛等，當下有看告訴人臉部眼睛並沒有紅腫情形等語
      ，已如前述。
　　⒊被告已於原審、本院審理中均供述：揮開告訴人之手後，
      告訴人並未跌倒等語，然本案並無相關監視錄影內容可資
      佐證，告訴人受傷原因未明，不得逕以案發地點巷弄寬度
      ，推論被告有傷害告訴人之犯行。
  ㈣此外，原判決認定被告無罪之理由，在於綜合前開供述證據
    、非供述證據之評價、判斷，認檢察官之舉證不足，而無從
    形成被告有罪之確切心證，本件檢察官仍未盡舉證之責任，
    僅執前詞指摘原判決不當，無足補正應負之舉證責任，徒對
    原審依職權所為之證據取捨以及心證裁量，反覆爭執，惟依
    檢察官所提出之各項證據，尚無法達於通常一般之人均不致
    有所懷疑，而得確信其為真實之程度，而不足認定被告涉有
    傷害犯行，已如前述，檢察官並未進一步提出其他積極證據
    以實其說，所言無從推翻原審之認定，其上訴難認為有理由
    ，應予駁回。　
據上論斷，應依刑事訴訟法第368條，判決如主文。
本案經檢察官唐仲慶提起公訴，檢察官楊舒雯提起上訴，檢察官
陳正芬到庭執行職務。
中　　華　　民　　國　　111 　年　　10　　月　　6 　　日
                  刑事第二十三庭審判長法　官  吳定亞
                                      法　官  雷淑雯
　　　　　　　　　　　　　　　　　    法　官  黃美文
以上正本證明與原本無異。
被告不得上訴。
檢察官如不服本判決，應於收受送達後20日內向本院提出上訴書
狀，惟須受刑事妥速審判法第9條限制。其未敘述上訴之理由者
，並得於提起上訴後20日內向本院補提理由書(均須按他造當事
人之人數附繕本)「切勿逕送上級法院」。
刑事妥速審判法第9條：
除前條情形外，第二審法院維持第一審所為無罪判決，提起上訴
之理由，以下列事項為限：
一、判決所適用之法令牴觸憲法。
二、判決違背司法院解釋。
三、判決違背判例。
刑事訴訟法第 377 條至第 379 條、第 393 條第 1 款之規定，
於前項案件之審理，不適用之。
                                      書記官  彭威翔
中　　華　　民　　國　　111 　年　　10　　月　　7 　　日